臺灣高等法院臺中分院刑事判決
111年度金上訴字第461號
上  訴  人  
即  被  告  謝佩玲


            曾奕菱


上  一  人
選任辯護人  張淑琪律師
上列上訴人即被告等因違反洗錢防制法等案件，不服臺灣臺中地
方法院110年度金訴字第993號中華民國110年12月22日第一審判
決（起訴案號：臺灣臺中地方檢察署110年度偵字第24016、2515
1、26635號），提起上訴，並經移送本院併案審理（併辦案號：
臺灣高雄地方檢察署111年度偵字第1086號），本院判決如下：
    主  文
上訴駁回。
    犯罪事實
一、謝佩玲、曾奕菱可預見將金融機構帳戶提供他人使用，極易
    遭詐欺正犯利用為犯罪工具，且一般人無故取得他人金融帳
    戶使用，常與財產犯罪密切相關，提供帳戶與他人使用，可
    能幫助犯罪者作為不法收取款項之用，並供該人將犯罪所得
    款項匯入，藉此掩飾、隱匿犯罪所得之真正去向，竟基於容
    任該結果發生亦不違背其本意之幫助詐欺取財及幫助一般洗
    錢不確定故意，因謝佩玲缺錢花用詢問曾奕菱有無工作管道
    ，曾奕菱即介紹綽號「麒麟」（經曾奕菱指認真實姓名為「
    范煜麟」，宜由檢警另為查辦，以下仍稱「麒麟」）之詐欺
    正犯予謝佩玲，由謝佩玲與「麒麟」洽談出租帳戶事宜後，
    於民國109年12月間某日，謝佩玲與曾奕菱共同前往臺中市
    某約定地點，由謝佩玲將所申辦國泰世華商業銀行帳號第00
    0-000000000000號帳戶之存摺、金融卡（含密碼及網銀密碼
    ），以每個月新臺幣（下同）1萬元代價，出租提供與「麒
    麟」，而容任他人非法使用該帳戶。嗣「麒麟」取得上開帳
    戶之存摺、金融卡及密碼後，意圖為自己不法之所有，基於
    詐欺取財及洗錢之犯意聯絡，分別為下列犯行：
　㈠於110年1月間某日，冒稱為「鄭平海」之人發訊息與郭○○加
    為好友後，佯稱係「澳門勵駿創建有限公司」彩金之內定中
    獎人，惟需海外人士帳戶始得購買彩券及收取獎金，邀約郭
    ○○提供帳戶及出資購買彩券，致郭○○陷於錯誤，於110年2月
    18日轉帳150萬元至謝佩玲上開帳戶，旋由詐欺正犯以網銀
    轉帳方式，將該筆犯罪所得轉匯至其他帳戶，藉以隱匿犯罪
    所得之去向。
　㈡於110年初某日，冒稱為「楊凱宏」之人，經由通訊軟體與熊
    ○○加為好友後，佯邀熊○○連結至澳門新葡京官方網站參與網
    路賭博遊戲，依網站客服指示轉帳匯款，致熊○○陷於錯誤，
    於110年2月18日11時7分、11時9分，轉帳5萬元、5萬元至謝
    佩玲上開帳戶，旋由詐欺正犯以網銀轉帳方式，將該筆犯罪
    所得轉匯至其他帳戶，藉以隱匿犯罪所得之去向。
　㈢於110年1月25日，冒稱為「張子豪」之人，經由通訊軟體與
    施○○加為好友後，佯邀施○○連結至澳門新葡京官方網站參與
    網路賭博遊戲，以利用網頁漏洞賺錢，依網站客服指示轉帳
    匯款，致施○○陷於錯誤，於110年2月19日13時21分、同年2
    月20日14時42分，各轉帳500元、1萬元至謝佩玲上開帳戶，
    旋由詐欺正犯以網銀轉帳方式，將該筆犯罪所得轉匯至其他
    帳戶，藉以隱匿犯罪所得之去向。
　㈣於110年1月間某日，冒稱為「林勇強」之人，經由通訊軟體
    與林○○加為好友後，佯邀林○○參與網路賭博遊戲，依網站客
    服指示須支付稅金、手續費，以領取彩金，致林○○陷於錯誤
    ，於110年2月18日11時53分，轉帳5萬元至謝佩玲上開帳戶
    ，旋由詐欺正犯以網銀轉帳方式，將該筆犯罪所得轉匯至其
    他帳戶，藉以隱匿犯罪所得之去向。
　　嗣因郭○○、熊○○、施○○、林○○事後察覺有異，分別報警處理
    。而謝佩玲接獲警察機關通知，與曾奕菱為掩飾上情，於11
    0年2月8日簽立內容不實之合作契約書用以搪塞及企圖脫免
    刑責。
二、案經郭○○、熊○○、施○○、林○○訴由臺中市政府警察局清水分
    局、第五分局及高雄市政府警察局岡山分局報告臺灣臺中地
    方檢察署檢察官偵查起訴，及郭○○訴由臺灣高雄地方檢察署
    檢察官移送本院併案。
    理    由
一、證據能力部分：
  ㈠本院下述所引用被告以外之人之供述證據，檢察官、被告2人
    及選任辯護人於本院調查證據時，知悉有刑事訴訟法第159 
    條第1 項不得為證據之情形（本院卷第93頁），檢察官同意
    做為證據，被告2人及辯護人均未聲明異議，視為同意作為
    證據。本院審酌該等證據取得過程並無瑕疵，與本案待證事
    實復具相當關聯性，以之為本案證據尚無不當，認得為本案
    證據，依刑事訴訟法第159 條之5 規定，均有證據能力。
  ㈡本院以下所引用非供述證據，並無證據證明有出於違法取得
    情形，復經本院依刑事訴訟法踐行調查程序，亦認均有證據
    能力。　
二、認定犯罪事實所憑證據及理由
　　訊據被告謝佩玲固坦承曾透過曾奕菱介紹，提供前揭帳戶資
    料予「麒麟」以獲取每月1萬元報酬等語；被告曾奕菱則坦
    承曾介紹謝佩玲與「麒麟」聯繫討論工作機會等情，然均否
    認有何幫助詐欺取財及洗錢犯行，被告謝佩玲辯稱:我雖然
    有將帳戶出租予「麒麟」，但「麒麟」再三保證是虛擬貨幣
    買賣的正常交易，也有給我看虛擬貨幣買賣平台，真的不知
    道帳戶會被做為詐欺工具，沒有幫助詐欺或幫助洗錢犯意等
    語。被告曾奕菱則辯稱:我只是介紹被告謝佩玲給「麒麟」
    認識，當時不知道他們交易租借帳戶，是後來被告謝佩玲的
    帳戶被警示了，我才知道租借帳戶乙事，且「麒麟」有說帳
    戶用來作虛擬貨幣交易使用，是合法的等語。辯護人則為被
    告曾奕菱辯稱：被告曾奕菱僅介紹被告謝佩玲認識「麒麟」
    ，未參與其等討論內容，且被告謝佩玲交付帳戶資料時，被
    告曾奕菱並未下車，自身亦未獲得任何利益，難認被告曾奕
    菱有何幫助犯意；況被告曾奕菱充其量僅係幫助被告謝佩玲
    犯罪，即係幫助「幫助犯」，並未幫助「正犯」實施犯罪，
    應認不具可罰性等語。經查：
  ㈠被告謝佩玲經被告曾奕菱介紹認識「麒麟」，以每月1萬元代
    價，出租其所申設前揭國泰世華商業銀行帳戶給「麒麟」後
    ，即有詐欺正犯以上開詐術，分別向告訴人郭○○、熊○○、施
    ○○、林○○施行詐術，告訴人等並先後匯款至前揭國泰世華商
    業銀行帳戶，且詐欺贓款旋遭轉匯他處等情，為被告2人所
    不否認，且據證人即告訴人郭○○、熊○○、施○○、林○○於警詢
    時證述遭詐騙匯款經過等情(偵24016卷第65至69、123至125
    頁，偵25151卷第35至38、51至53頁)，且有指認犯罪嫌疑人
    紀錄表（謝佩玲指認）、告訴人郭○○之國泰世華商業銀行存
    款憑證翻拍照片、國泰世華商業銀行存匯作業管理部110年4
    月12日國世存匯作業字第0000000000號函暨檢附上開帳戶之
    往來資料、告訴人郭○○之匯款資料、澳門勵駿創建有限公司
    申請書、「鄭平海」臉書帳號列印資料、告訴人郭○○遭詐欺
    案匯款紀錄總表、告訴人熊○○之存摺交易明細影本、臺幣轉
    帳交易成功訊息列印資料、詐欺訊息截圖(偵24016卷第23至
    27、33至37、55至64、71至77、79、81、83、127至131、13
    3至143、145至162頁)、國泰世華商業銀行存匯作業管理部1
    10年3月22日國世存匯作業字第0000000000號函暨檢附上開
    帳戶之往來資料、「張子豪」之臉書帳號列印資料、詐欺訊
    息截圖、新臺幣轉帳交易成功訊息列印資料(偵25151卷第39
    至48、49、49至55、57、63至65頁)、國泰世華商業銀行存
    匯作業管理部110年3月22日國世存匯作業字第0000000000號
    函暨檢附上開帳戶之往來資料、告訴人林○○之郵政跨行匯款
    申請書(偵26635卷第37至49、55頁)附卷可佐，上情可認為
    真實，足見上開帳戶確供作詐欺犯罪之人頭帳戶，並用以收
    受詐欺贓款及隱匿詐欺贓款之去向。
　㈡被告曾奕菱對於「麒麟」所提供之工作機會乃租借帳戶，仍
    介紹欲覓職之被告謝佩玲予「麒麟」認識，並陪同交付金融
    帳戶資料：
　　被告謝佩玲因沒有工作缺錢，才經被告曾奕菱介紹認識「麒
    麟」，且被告曾奕菱曾陪同被告謝佩玲至交付帳戶資料現場
    ，由被告謝佩玲下車交付帳戶資料等情，業據被告2人陳稱
    在卷(偵24016卷P262、P264)，被告謝佩玲既係經被告曾奕
    菱介紹認識「麒麟」欲賺取報酬，被告曾奕菱倘不知「麒麟
    」所提供收入來源大致內容，當無法判斷該收入來源是否適
    合被告謝佩玲及被告謝佩玲會否接受，豈會將被告謝佩玲介
    紹予「麒麟」認識；況被告曾奕菱會介紹收入來源予被告謝
    佩玲，其與告謝佩玲間顯存有一定信賴或交情，此可由被告
    曾奕菱不僅介紹被告謝佩玲認識「麒麟」，甚而陪同被告謝
    佩玲前往交付前揭金融帳戶資料，故其於介紹被告謝佩玲予
    「麒麟」甚而陪同交付帳戶資料時，焉有可能完全未經告知
    交易內容即無故陪同到場。足見被告曾奕菱於被告謝佩玲交
    付帳戶資料時，應已知悉「麒麟」所提供之工作機會，即係
    租借帳戶，被告曾奕菱所辯事發前不知租借帳戶乙事，核與
    常情明顯有悖，自無可採。至被告謝佩玲雖於偵查中供證被
    告曾奕菱於出事前不知道租借帳戶情事(偵24016卷第263頁)
    ，然被告謝佩玲供證該情，核與其於同次偵訊時供證「他(
    即被告謝佩玲，下同)當時介紹麒麟給我也叫我自己想清楚
    ，我自己作決定，他知道這個租借帳戶的事，可是麒麟再三
    保證只有用虛擬貨幣買賣而已，所以曾奕菱才叫我自己做決
    定」等語(偵24016卷第263至264頁)，有所矛盾，可見被告
    謝佩玲供證上情，係刻意維護被告曾奕菱之不實供證，實無
    從採為有利於被告曾奕菱之佐證。
　㈢被告2人均有幫助詐欺及洗錢之不確定故意：
　　⒈按刑法上之故意，分為直接故意與間接故意。行為人對於
      構成犯罪之事實，明知並有意使其發生者，為直接故意；
      行為人對於構成犯罪之事實，預見其發生而其發生並不違
      背其本意者，為間接故意。又幫助犯之成立，以行為人主
      觀上認識被幫助者正欲從事犯罪或係正在從事犯罪，且該
      犯罪有既遂之可能，而其行為足以幫助他人實現構成要件
      者，即具有幫助故意，並不以行為人確知被幫助者係犯何
      罪名為必要。
　　⒉一般人在正常情況下，均得自行申辦金融帳戶領得存摺或
      金融卡使用，並無特定身分之限制，如無特殊理由，實無
      使用他人帳戶之理；又金融帳戶資料事關個人財產權益之
      保障，其專有性甚高，除非本人或與本人有親密關係者，
      難認有何理由可自由流通使用該帳戶金融卡，是一般人均
      有妥為保管及防止他人任意使用之認識，縱特殊情況偶需
      交付他人使用，亦必深入瞭解用途及合理性，始予提供；
      若該等專有物品落入不明人士手中，而未加以闡明正常用
      途，極易被利用為與財產有關之犯罪工具，此為吾人依一
      般生活認知所易於體察之常識，而有犯罪意圖者，非有正
      當理由，竟要求他人提供帳戶供匯款使用，並允以高額報
      酬，客觀上可預見其目的，係供為某筆資金之存入後再行
      領出之用，且該筆資金之存入及提領過程係有意隱瞞其行
      為人真實身分曝光之用意，一般人本於一般認知能力均易
      於瞭解；且邇來利用各種名目詐欺取財之犯罪類型層出不
      窮，該等犯罪多數均係利用人頭帳戶作為出入帳戶，並經
      媒體廣為披載，為社會上一般人所得知悉。
　　⒊被告2人均已成年，並均有相當工作經歷(原審卷第84頁)，
      為具一定智識及社會經驗之人，在不知對方真實姓名年籍
      或彼此間並無特別信賴基礎情形下，對於對方所提供帳戶
      即可賺取顯不相當之高額租金報酬，自均可預見帳戶可能
      遭他人非法使用；況被告2人倘未預見租借帳戶會涉及不
      法，何以於提供帳戶時，須由對方再三保證不會涉及不法
      ，並由被告曾奕菱向被告謝佩玲特別交代須考慮清楚才可
      以交易(偵24016卷第263至265頁)；且被告曾奕菱於被告
      謝佩玲告知帳戶遭警示後，甚而建議簽立內容不實之合作
      契約書，並委由被告謝佩玲之友人即證人賴○○見證等情，
      業據被告謝佩玲陳稱在卷（偵24016卷第261至262頁），
      且據證人賴○○於偵訊時證述見證簽署合作契約書之緣由及
      經過等情（偵24016卷第258至259頁），並有合作契約書1
      紙在卷可參（偵24016卷第29頁）；而被告謝佩玲及曾奕
      菱於警詢時，更相互配合虛偽供稱上開帳戶係由其等2人
      合夥從事虛擬貨幣交易使用等情(偵24016卷第17至18、40
      至44頁、偵25151卷第25至29、31至34頁、偵26635卷第23
      至27、29至33頁)，蓋倘被告2人認其等將帳戶租借予「麒
      麟」乃正當合法，實無需刻意簽立內容不實之合作契約書
      ，並虛構不實內容應訊，益證被告2人對於帳戶以顯不相
      當高額報酬租借他人使用乙事，可預見會涉及詐欺、隱匿
      犯罪贓款去向等不法情事，實有預見，且被告2人亦未提
      出「麒麟」有提供任何虛偽資料，致其等誤信「麒麟」確
      實係從事正當交易之人，被告曾奕菱猶幫助「麒麟」找尋
      可提供帳戶之人，並介紹被告謝佩玲租借帳戶予「麒麟」
      ，容任他人作為收受詐欺贓款，並隱匿該贓款去向所使用
      ，堪認其等2人均具幫助詐欺取財及幫助一般洗錢之不確
      定故意甚明，被告2人空言辯稱沒有詐欺、洗錢等情均無
      可採。
　　⒋辯護人為被告曾奕菱辯稱其不知悉被告謝佩玲係欲提供帳
      戶資料予「麒麟」使用乙情，依照前揭說明，尚難認辯護
      人此部分辯解可採；另辯護人所述被告曾奕菱係幫助「幫
      助犯」即幫助被告謝佩玲犯罪，應不具可罰性部分，然查
      ，辯護人於本院辯護時亦稱被告曾奕菱因於酒店認識「麒
      麟」，「麒麟」告知有從事虛擬貨幣買賣缺人，如果有需
      要工作可以幫忙引介，故被告曾奕菱得知被告謝佩玲有謀
      職需求時，始介紹該2人認識等語，從而，被告曾奕菱實
      係幫助正犯「麒麟」尋覓欲求職者，亦即被告曾奕菱係幫
      助詐欺正犯「麒麟」遂行本案犯行，尚與辯護人所指被告
      曾奕菱係幫助被告謝佩玲犯罪乙情有間；況「教唆之幫助
      」、「幫助之教唆」及「幫助之幫助」均屬犯罪之幫助行
      為，仍以正犯構成犯罪為成立要件（最高法院28年7月25
      日總會決議㈢），故辯護人所指「幫助之幫助」應不具可
      罰性部分，亦難為本院所採。
　㈣綜上，依卷內事證，雖無證據證明被告2人事前已明知詐欺正
    犯取得前揭帳戶資料後，會以何方式遂行犯罪行為，惟被告
    交付系爭帳戶資料有可能供詐欺正犯利用作為犯罪工具，及
    會遮斷金流以逃避追訴、處罰之效果產生，應為被告2人所
    能預見，則發生此事即難認係違反被告2人本意，是被告2人
    所犯幫助詐欺取財及幫助一般洗錢犯行均可認定，應予依法
    論科。
三、論罪科刑及對原審判決暨上訴理由之說明：
  ㈠法律適用部分：
　　按刑法上之幫助犯，係對於犯罪與正犯有共同之認識，而以
    幫助之意思，對於正犯資以助力，而未參與實施犯罪之行為
    者而言；是以如未參與實施犯罪構成要件之行為，且係出於
    幫助之意思提供助力，即屬幫助犯，而非共同正犯。經查，
    被告曾奕菱雖為「麒麟」找尋欲提供帳戶資料者，而被告謝
    佩玲則將其所申設前揭帳戶之存摺、金融卡及密碼提供予「
    麒麟」，作為詐欺取財及一般洗錢之工具，然其等均未參與
    詐欺告訴人4人之詐欺取財及一般洗錢構成要件行為，且無
    證據足資證明被告2人係以正犯而非以幫助犯之犯意參與犯
    罪，參前說明，應認被告2人係基於幫助「麒麟」詐欺他人
    財物，並掩飾、隱匿該詐欺犯罪所得去向、所在之犯意，而
    未參與詐欺取財及一般洗錢犯罪之構成要件行為。是核被告
    2人所為，均係犯刑法第30條第1項前段、第339條第1項之幫
    助詐欺取財罪；刑法第30條第1項前段、洗錢防制法第14條
    第1項之幫助一般洗錢罪。
　㈡罪數說明：
    被告2人分係以一行為介紹租借帳戶或借租交付帳戶資料，
    並容任詐欺正犯使用上開帳戶，致告訴人4人受騙後得以完
    成匯款並隱匿詐欺贓款去向，侵害4位告訴人財產法益，被
    告2人均係以一幫助行為，觸犯數個基本構成要件相同之幫
    助詐欺取財、幫助洗錢罪名，依刑法第55條規定，應論以一
    罪；且所犯幫助詐欺取財及幫助一般洗錢犯行，亦係一行為
    觸犯數罪名，應從一重之幫助一般洗錢罪處斷。　
  ㈢刑之減輕部分：
　　被告2人本案犯行均為幫助犯，犯罪情節顯較正犯為輕，均
    依刑法第30條第2項規定，按正犯之刑減輕之。
  ㈣併辦部分併予審理之說明：
　　臺灣高雄地方檢察署111年度偵字第1086號就被告謝佩玲移
    送本院併案審理部分，經核與起訴書犯罪事實所載告訴人郭
    ○○部分，係相同之犯罪事實，本院自應併予審理。
  ㈤對原審判決暨上訴理由之說明：
　　⒈原審認被告2人均罪證明確，並就宣告刑及沒收部分，分別
      說明如下：
　　　①量刑部分，審酌被告2人以上開幫助行為，容任上開帳戶
        供作詐欺取財之用及隱匿詐欺贓款去向，助長社會犯罪
        風氣，並增加查緝犯罪之困難，行為均屬不當；且被告
        2人均否認犯行之犯後態度，本案所生實害共計約166萬
        餘元；被告2人於本案犯行前均無犯罪紀錄之素行情形
        ；及其等於原審時自陳之智識程度、家庭經濟狀況等一
        切情狀，均量處有期徒刑4月，併科罰金3萬元，罰金如
        易服勞役，均以1千元折算1日。
　　　②沒收部分，被告謝佩玲自承因本案犯行已獲1萬元租金報
        酬，就此部分未扣案犯罪所得1萬元，應依刑法第38條
        之1第1項前段、第3項規定，宣告沒收及追徵價額；另
        無證據證明被告曾奕菱有實際獲取犯罪所得之情，故就
        被告曾奕菱尚不生沒收犯罪所得之問題。
　　⒉被告謝佩玲上訴略以：因不知事情嚴重才將帳戶借予他人
      使用，其並未取得帳戶內匯入金額，希望與被害人和解等
      語。然查，就被告謝佩玲辯解部分，業經本院於前揭理由
      ㈡㈢分項說明；另就其所陳欲與被害人和解部分，被告謝
      佩玲於本院審理時改稱：匯進來的錢不是我拿的，也不是
      我花的，為什麼要由我來和解等語（本院卷第104頁），
      從而，被告謝佩玲實無與告訴人等洽談和解之意願，故並
      無與原審相異之量刑事實，從而，被告謝佩玲上訴均難認
      有理由。
　　⒊被告曾奕菱上訴仍執前詞否認犯行，另就原審量刑部分，
      認被告曾奕菱僅介紹被告謝佩玲與「麒麟」認識，未參與
      後續租借事宜，亦未獲取任何報酬，可罰性應較被告謝佩
      玲低，卻量處與被告謝佩玲相同刑度，不符比例、公平及
      罪刑相當原則。經查：就被告謝佩玲辯解部分，亦經本院
      於前揭理由㈡㈢分項說明；另就量刑部分，原審業已依刑
      法第57條各量刑因子具體斟酌，且被告謝佩玲與曾奕菱分
      係實際提供帳戶資料及居間介紹者，其等所為乃不同態樣
      之幫助行為，然對「麒麟」遂行本案犯行均係不可或缺之
      幫助角色，且原審量處被告曾奕菱有期徒刑4月，併科3萬
      元罰金，已屬接近底刑之偏低刑度，實難認有何量刑過重
      或有違罪刑相當之處。從而，被告曾奕菱之上訴亦均難認
      有理由。 
據上論斷，應依刑事訴訟法第368條，判決如主文。
本案經檢察官蔡仲雍提起公訴，檢察官丁亦慧移送併辦，檢察官
黃裕峯到庭執行職務。
中　　華　　民　　國　　111 　年　　5 　　月　　3 　　日
            刑事第八庭　  審判長法　官　林  清  鈞
                                法　官　郭  瑞  祥
                                法　官　簡  婉  倫
以上正本證明與原本無異。
如不服本判決應於收受送達後20日內向本院提出上訴書狀，其
未敘述上訴理由者，並得於提起上訴後20日內向本院補提理由書
(均須按他造當事人之人數附繕本)「切勿逕送上級法院」。因疫
情而遲誤不變期間，得向法院聲請回復原狀。
                                書記官  林　書　慶
　　　　　　　　　　　　　　　　
中　　華　　民　　國　　111 　年　　5 　　月　　3 　　日
附錄本案論罪科刑法條:
◎刑法第30條
幫助他人實行犯罪行為者，為幫助犯。雖他人不知幫助之情者，
亦同。
幫助犯之處罰，得按正犯之刑減輕之。
◎刑法第339條第1項
意圖為自己或第三人不法之所有，以詐術使人將本人或第三人之
物交付者，處 5 年以下有期徒刑、拘役或科或併科 50 萬元以
下罰金。
◎洗錢防制法第14條第1項
有第二條各款所列洗錢行為者，處 7 年以下有期徒刑，併科新
臺幣 5 百萬元以下罰金。